【裁判字號】    92,上,120
【裁判日期】    921028
【裁判案由】    分割共有物
【裁判全文】
臺灣高等法院臺南分院民事判決  九十二年度上字第一二○號    Ｋ
      上  訴  人  戊  ○  ○
      訴訟代理人  乙  ○  ○
      被  上訴人  丙  ○  ○
      訴訟代理人  丁  ○  ○
      被  上訴人  財政部國有財產局
      法定代理人  己  ○  ○
      訴訟代理人  庚  ○  ○
      複  代理人  甲  ○  ○
右當事人間請求分割共有物事件，上訴人對於中華民國九十二年四月一日臺灣嘉義地
方法院第一審判決（九十年度訴字第九二四號）提起上訴，本院於九十二年十月十四
日言詞辯論終結，判決如下：
    主    文
原判決就後開二筆土地之分割方法廢棄。
右廢棄部分，兩造共有坐落嘉義縣朴子市○○段六四四地號面積○．一一一四公頃土
地，其分割方法為如附圖二所示Ａ2部分面積０．０一三五三四公頃，Ａ3部分面積０
．０四二一六六公頃土地均分歸上訴人取得；Ｂ2 部分面積０．００六七六七公頃，
Ｂ3部分面積０．０二一０八三公頃土地均分歸財政部國有財產局取得；Ｃ2部分面積
０．００六七六七公頃，Ｃ3 部分面積０．０二一０八三公頃土地均分歸被上訴人丙
○○取得。
兩造共有坐落嘉義縣朴子市○○段四十七號面積０．０四五一００公頃土地，其分割
方法為如附圖五所示，Ｃ部分面積０．０二二五五０公頃土地分歸上訴人取得。Ｂ部
分面積０．０一一二七五公頃土地分歸被上訴人丙○○取得，Ａ部分面積０．０一一
二七五公頃土地分歸被上訴人財政部國有財產局取得。
其餘上訴駁回。
第一、二審訴訟費用由兩造按應有部分比例負擔。
    事    實
甲、上訴人方面：
一、聲明：求為判決：(一)原判決廢棄。(二)右廢棄部分：兩造共有坐落嘉義縣朴子市○
    ○段六四四地號面積○．一一一四公頃土地，按附圖二所示方案分割。及同市○
    ○段四十七地號面積○．○四五公頃土地，則按九十二年九月九日之方案分割。
二、陳述：除與原判決記載相同者，茲引用之外，補稱略以：
  (一)就德安段六四二地號土地之分割方案表示同意。
  (二)就上訴人主張方案之說明：
    (1)永和段四十七地號土地部分：同意按九十二年九月九日之修正方案分割。
    (2)德安段六四四地號土地部分：原審法院以上訴人所提分割方案使土地太過零碎
      為由而另依上訴人提出之分割方法，然依上訴人提出之分割方法，兩造土地面
      臨道路為四米寬，對土地之使用並無影響，依原審之分割方法，上訴人所分得
      之土地呈Ｌ型，且大都面向七米路，而被上訴人之土地則均面臨三十米道路，
      如此分割顯失公平。
三、證據：援用第一審所提證據。
乙、被上訴人方面：
一、聲明：求為判決：駁回上訴人之上訴。
二、陳述：除與原判決記載相同者，茲引用之外，補稱略以：
  被上訴人丙○○部分：
  (一)希望依照原判決附圖四方案分割。
  (二)若是同意原判決附圖三分割方案，如此國有財產局沒有分到中間的土地，而是旁
    邊的土地，我無法買土地合併使用，請斟酌。
  被上訴人國有財產局方面：
  (一)希望依照原判決附圖三方案分割。
  (二)被上訴人希望分到空地，若是土地共有人不願意購買，到時候可以公開標售土地
    ，不要再打拆屋還地的官司，故希望依原審判決附圖三分割方案。
三、證據：援用第一審所提證據。
    理    由
一、上訴人主張坐落嘉義縣朴子市○○段六四二地號、田、面積０．０一九公頃，六
    四四地號、田、面積０．一一一四公頃及同市○○段四十七地號、田、面積０．
    ０四五公頃土地（下稱系爭土地），為兩造共有，應有部分為上訴人各二分之一
    ，被上訴人為各四分之一，系爭土地並無因物之使用目的不能分割之情形，兩造
    對於系爭土地亦無不分割之約定，惟就分割方法無法獲得協議之事實，業據上訴
    人提出地籍圖謄本、土地登記謄本，使用分區證明為證，且為被上訴人所不爭執
    ，堪信屬實。
二、按各共有人得隨時請求分割共有物；但因物之使用目的不能分割或契約定有不分
    割之期限者，不在此限。共有物分割之方法，不能協議決定者，法院得因任何共
    有人之聲請，命以原物分配予共有人，或變賣共有物，以價金分配予共有人，民
    法第八百二十三條第一項、第八百二十四條第二項定有明文。上訴人訴請分割系
    爭土地，核屬有據。
三、茲就分割方法審酌如下：
  (一)系爭六四二地號土地，北面面臨約六公尺寬之道路，惟該道路有一部分占用系爭
    六四二地號土地，其位置及面積詳如附圖一編號１所示，南面則臨約七公尺寬之
    道路，東、西兩側未臨道路，其上有被上訴人丙○○所建之小廟、工廠及鵨舍，
    位置及面積詳如附圖一編號３、４所示，其餘部分為空地；系爭六四四地號土地
    之北面臨約七公尺寬之道路，南面則臨約三十公尺寬之道路，東、西兩側未臨道
    路，其上有被上訴人丙○○所建之車庫、鵨舍、貨櫃屋、一樓平房，位置及面積
    詳如附圖一編號６、７、８、９所示，其餘部分為空地；系爭四十七地號土地北
    面臨約三十公尺寬之道路，東、西、南面則臨私人土地，均為空地等情，業據兩
    造陳明在卷，並經兩造分別拍攝照片多張存卷，且經原審到場勘驗明確，囑託嘉
    義縣朴子地政事務所派員實施測量，分別製有勘驗筆錄暨現場簡圖及複丈成果圖
    在卷可憑。
  (二)兩造就系爭土地之分割各自提出分割方案，上訴人提出附圖二方案，被上訴人國
    有財產局提出附圖三方案，被上訴人丙○○提出附圖四方案：
    (1)就系爭六四二地號土地部分：兩造均同意按原判決分割方法分割。
    (2)就系爭四十七地號土地部分：
      兩造於本院審理時，均同意採取由上訴人所提出之新方案（九十二年九月九日
      朴子地政事務所之複丈成果圖所示），即按原審所定方案之位置分割，但分割
      線由東向西依四十七號與五十一號土地之界線平行分配。
    (3)就系爭六四四地號土地部分：
      上訴人主張原判決採被上訴人丙○○之分割方法，依原審之分割方法，上訴人
      所分得之土地呈Ｌ型，且大都面向七米路，而被上訴人之土地則均面臨三十米
      道路，以上訴人占應有部分二分之一，就面向三十米道路部分僅分得與被上訴
      人約略相同之面寬，有失公平，就面臨六四三部分即北面部分，因六四三雖係
      道路計劃用地，但不知何年何月始開闢成路，則上訴人所分得之大部分土地無
      法利用（系爭土地呈南北向，深度甚長，勢必將土地切割成二段，一部分面臨
      三十米即南面道路，一部分面臨北面七米預定道路，被上訴人分得部分北邊比
      較靠近六四二土地上之既成道路，出入無虞），為期公平，並避免以金錢補償
      ，爰將本筆土地分割二大部分，各人搭配分得面臨七米及三十米之道路店面。
      此項方案各人分得土地可獨立利用，不生合併使用之問題。
四、本件係分割共有物之訴訟，兩造之攻擊防禦，按當時之訴訟程度，為伸張或防衛
    權利所必要，由訴訟當事人負擔訴訟費用顯失公平，本院酌量情形，依民事訴訟
    法第八十條之一之規定，命勝訴之上訴人負擔一部分之訴訟費用，爰依兩造應有
    部分比例定訴訟費用之負擔。
五、從而，上訴人本於共有物分割形成權之法律關係，訴請裁判分割，即無不合，應
    予准許，原判決就系爭四十七號土地之分割方案，未及審酌兩造其後所合意之方
    案，而就六四四號土地所定方案，未審酌系爭土地北面七米道路短期內無法開通
    ，上訴人無法有效利用之事實，尚屬未公平合理，上訴人就原審所定分割方法主
    張不當，求予廢棄改判，為有理由，爰判決如主文第二、三項所示，其餘上訴為
    無理由，應予駁回。
六、結論：本件上訴為一部有理由，依民事訴訟法第四百五十條、第四百四十九條第
    一項、第七十八條、第八十一條之一，判決如主文。
中      華      民      國    九十二    年      十      月    二十八    日
                                    臺灣高等法院臺南分院民事第一庭
~B1審判長法官  王    惠    一
~B2      法官  蘇    清    恭
~B3      法官  吳    上    康
右為正本係照原本作成。
如對本判決上訴，須於判決送達後廿日內向本院提出上訴狀，未表明上訴理由者，應
於上訴後廿日內，向本院提出理由書。
中      華      民      國    九十二    年      十      月    三十      日
                                        法院書記官  易    慧    玲


司法院資訊處製作；財團法人民間司法改革基金會備份。
